【裁判字號】    99,易,317
【裁判日期】    990416
【裁判案由】    詐欺
【裁判全文】
臺灣臺中地方法院刑事判決               99年度易字第317號
公  訴  人  臺灣臺中地方法院檢察署檢察官
被      告  甲○○
            乙○○
上列被告等因詐欺案件，經檢察官提起公訴（98年度偵字第9585
號），本院判決如下：
    主    文
甲○○、乙○○均無罪。
    理    由
一、公訴意旨略以：被告甲○○、乙○○明知自己經濟狀況不佳
    ，已無資力返還借款，竟共同意圖為自己不法之所有，於民
    國97年5、6月間，先由被告乙○○開立如附表編號1至5所示
    無從兌現之支票，經被告甲○○背書後，由被告甲○○持以
    向告訴人丙○○借款新臺幣（下同）140萬7690元，並由被
    告乙○○帶同告訴人前往其位在臺中市○區○○街120號之
    車床工廠參觀，佯以：其工廠業務昌盛，所開立之支票絕對
    將如期兌現云云，而告訴人見工廠內確實有5部頗有價值之
    CNC車床，即相信被告乙○○所言，致陷於錯誤，同意借貸
    上開款項予被告甲○○、乙○○。詎告訴人屆期提示附表編
    號1所示支票時，該支票竟遭退票。而告訴人前往尋找被告
    二人解決上開債務爭端時，被告二人又捏詞向告訴人佯稱：
    因被告乙○○尚有財產，若告訴人同意將債務折價一半，被
    告乙○○同意自97年8月起，按月返還5萬元之欠款，如有一
    期未付，則必須清償全數之140萬7690元，惟其間告訴人不
    得再提示附表編號2至5所示之支票云云，而告訴人為求減少
    損失，不得已始應允前揭提案，並與被告乙○○簽訂償還切
    結書。然被告乙○○雖於97年8月25日、9月25日各返還5萬
    元，但於同年10月25日卻僅返還4萬3000元，其後即未再清
    償任何款項。後被告甲○○利用告訴人需其幫忙督促被告乙
    ○○還款之機會，再持附表編號6所示由案外人蔡春發所開
    立之6萬8500元支票，又向告訴人借得該筆款項，再與被告
    乙○○朋分花用，且該紙支票到期提示仍遭退票（蔡春發所
    涉詐欺部分，業經臺灣臺中地方法院檢察署檢察官於98年11
    月28日以98年度偵字第9585號不起訴處分）。又被告乙○○
    自97年10月25日起，未依約清償欠款後，告訴人於97年11月
    11日向其追償，而被告乙○○為恐工廠內之2部電腦車床遭
    取走作為質押物，又書立保證書1紙，言明將於97年11月30
    日先行歸還20萬元，否則願意將前揭機臺讓與告訴人云云，
    致告訴人誤信為真而同意該提議。然事後被告乙○○即立刻
    關閉工廠，處分機臺，並與被告甲○○同時逃匿無蹤，致告
    訴人追償無門，而受有重大損失等語，因認被告二人均涉犯
    刑法第339條第1項之詐欺取財罪嫌。
二、按犯罪事實應依證據認定之，無證據不得認定犯罪事實；不
    能證明被告犯罪者，應諭知無罪之判決，刑事訴訟法第154
    條第2項、第301條第1項前段定有明文。又檢察官就被告犯
    罪事實，應負舉證責任，並指出證明之方法，同法第161條
    第1項亦有明文，因此，檢察官對於起訴之犯罪事實，應負
    提出證據及說服之實質舉證責任。次按刑事訴訟法上所謂認
    定犯罪事實之證據，指足以證明被告確有犯罪行為之積極證
    據而言，該項證據必須適合於被告犯罪事實之認定，始得採
    為斷罪之資料；又如未能發現相當證據，或證據不足以證明
    ，自不能以推測或擬制之方法，為裁判基礎；又認定不利於
    被告之事實，須依積極證據，苟積極證據不足為不利於被告
    事實之認定時，即應為有利於被告之認定，更不必有何有利
    之證據；又事實審法院對於證據之取捨，依法雖有自由判斷
    之權，然積極證據不足證明犯罪事實時，被告之抗辯或反證
    縱屬虛偽，仍不能以此資為積極證據應予採信之理由；又認
    定犯罪事實所憑之證據，雖不以直接證據為限，間接證據亦
    包括在內；然而無論直接或間接證據，其為訴訟上之證明，
    須於通常一般之人均不致有所懷疑，而得確信其為真實之程
    度者，始得據為有罪之認定，若其關於被告是否犯罪之證明
    未達此程度，而有合理性之懷疑存在時，致使無形成有罪之
    確信，依罪證有疑，利於被告之證據法則，即不得遽為不利
    被告之認定，最高法院69年臺上字第4913號、40年臺上字第
    86號、30年上字第816號、30年上字第482號、76年臺上字第
    4986號判例可資參照。
三、證據能力之說明：按被告以外之人於審判外之陳述，雖不符
    前4條（指刑事訴訟法第159條之1至第159條之4）之規定，
    而經當事人於審判程序同意作為證據，法院審酌該言詞陳述
    或書面陳述作成之情況，認為適當者，亦得為證據；又當事
    人、代理人或辯護人於法院調查證據時，知有第159條第1項
    不得為證據之情形，而未於言詞辯論終結前聲明異議，視為
    有前項之同意。刑事訴訟法第159條之5第1項、第2項定有明
    文。本件被告2人就檢察官所提出證據之證據能力，均未於
    言詞辯論終結前聲明異議，自視為同意作為證據，本院審酌
    各該證據作成時之情況，亦認為適當，自具有證據能力。
四、本件公訴意旨認被告2人涉犯刑法339條第1項之詐欺取財罪
    嫌，無非以：告訴人之指訴、附表所示之支票影本、退票理
    由單、被告乙○○所簽立之償還切結書、被告乙○○票據信
    用查詢結果等為其主要論據。惟訊據被告二人固坦承：被告
    甲○○曾於97年5、6月間，持起訴書附表編號1到5所示，由
    被告乙○○所開立之支票，向告訴人借得140萬7690元，然
    該等支票均退票，其後被告二人與告訴人因而協商，由被告
    乙○○負擔70萬元的債務，其餘70萬7690元之債務由被告甲
    ○○負擔之事實，被告乙○○並坦承：伊同意負擔70萬元之
    債務後，要按月返還5萬元給告訴人，但只給付14萬3000 元
    後，就沒有再清償，因而於97年11月11日與告訴人簽立保證
    書，同意97年11月30日歸還20萬元，並以工廠內機臺為擔保
    ，但到97年11月30日時，並沒有依約歸還20萬元，工廠也在
    98年年初關閉之事實；被告甲○○另坦承：伊確實有持附表
    編號6所示蔡春發的支票向告訴人借款，事後該支票跳票，
    被告甲○○就該跳票的部分，還沒有返還給告訴人之事實，
    惟被告二人堅詞否認有向告訴人詐欺取財之犯行，被告二人
    均辯稱：是因為週轉不靈，所以才沒有辦法還款，並非借款
    之時就有欺騙告訴人之意等語。經查：
(一)、就被告甲○○持被告乙○○所開立之如附表編號1至5所示之
    支票部分：
１、證人即告訴人丙○○於本院審理時結證稱：在甲○○拿附表
    所示之支票來向伊調現週轉前，甲○○也有拿過其他客票來
    向伊調現，有的有兌現，有的沒有兌現。沒有兌現的部分，
    伊有去找過票主處理，後來也有還錢。於97年5月間，甲○
    ○跟伊借款時說他的工廠重新開幕，他拿附表編號5乙○○
    的支票跟伊借款，他說他自己的生意很好，當時伊有去看，
    確實狀況也還不錯，他的工廠叫臺灣歐利特科技有限公司。
    他說這張票是客票，是他的客戶乙○○開給他的票，因為甲
    ○○的工廠營運的蠻好的，工廠裡面有有價值的機器，所以
    伊認為這張支票會兌現，才借款給甲○○。97年6月初，甲
    ○○又拿附表編號1到4的支票向伊借錢，是分4次借，這4張
    票借款的時間順序，應該是依照發票日期的先後來借的。甲
    ○○拿面額25萬、28萬、30萬元及36萬元這些張票向伊借錢
    時，是說他現在有在生產，需要週轉，這些票是客票，他沒
    有說是乙○○請他來借錢，其中有2次，他說乙○○也要用
    到這些錢，甲○○不是每張都說乙○○也要用到，但是哪幾
    張伊不確定。甲○○在拿後面這4張票給伊時，伊沒有問他
    是否可以確定會把錢還給伊，就伊的認知，票主是乙○○，
    乙○○應該會讓票兌現。當時伊有去甲○○的工廠看，當時
    是早上11點多，因為甲○○工作很多，但人手不夠，他不能
    離開，所以伊就自己去乙○○的工廠看。伊到乙○○工廠時
    ，有看到招牌、有5臺CNC自動車床、兩臺普通車床，還有1
    臺加工機，裡面有1個工人在操作，伊有問乙○○那臺小型
    加工機做何使用，他說加工做一些小東西。乙○○的工廠外
    面有兩個招牌，上面的名字伊忘記了，但是印象很深刻的原
    因是沒有人在小招牌上面掛兩家公司的名字。伊當時在跟乙
    ○○談話時，沒有問他這些機器是不是都是他的。第1張19
    萬元的票退票之後，伊先找甲○○解決，後來伊、甲○○、
    乙○○一起協商，看如何解決，甲○○、乙○○他們兩人同
    意各負擔70萬元，零頭的部分是由甲○○負擔。乙○○的部
    分，他是每個月付5萬元，1年內還給伊，伊沒跟他收利息，
    只要本金可以還給伊就行了。甲○○的部分，他說要讓他的
    工廠繼續營業，他收到客票，就會拿來還錢，他有還我22萬
    元了。乙○○的部分，他繳了14萬3000元後，就沒有繳了，
    伊後來有跟他協商處理，乙○○說在97年11月30日前會處理
    ，會還伊錢，如果沒有還錢的話，就會用他工廠裡面的2臺
    電腦車床來抵償，但沒有指明是2臺電腦車床。後來他沒有
    還錢，伊去工廠準備要跟乙○○拿機器，但是工廠已經沒有
    在營運了。在11月30日之前，伊有去乙○○的工廠跟他談過
    ，當時就已經有兩臺CNC車床已經被搬走了，而且招牌也拆
    掉了，第3次伊去的時候，他的工廠就關了，在大門上面貼
    著招租的字條。甲○○每次拿客票來跟伊借款時，甲○○跟
    伊說他以前欠伊的錢會慢慢還給伊，所以伊才會再借給他。
    在此之前，伊知道甲○○、甲○○的公司的票都已經被拒絕
    往來，所以甲○○都是拿客票來等語明確（見本院99年3月
    25日審理筆錄）。
２、被告甲○○於本院訊問時陳稱：伊與告訴人是十幾年的朋友
    ，伊與告訴人財務往來也有上千萬元等語（見本院99年2月
    5日準備程序筆錄），核與告訴人前開所稱，被告甲○○在
    本案之前，也曾拿過其他客票來向其調現，有的有兌現，有
    的沒有兌現。沒有兌現的部分，其有去找過票主處理，後來
    也有還錢等語相符；另告訴人於本院訊問時亦提出被告甲○
    ○於97年間，因持案外人鄭瑞文之支票向告訴人調現，而與
    被告甲○○、鄭瑞文協商還款之資料乙份在卷可參（見本院
    審理卷第60頁），顯見被告甲○○在持附表編號1至5所示之
    支票向告訴人調現前，即陸續以持他人客票之方向，向告訴
    人借調款項。
３、依告訴人前開所述，附表編號5所示之支票跳票後，其去找
    被告二人商談如何處理債務時，經被告二人同意，由被告乙
    ○○負責返還70萬元，其餘則由被告甲○○負責。被告乙○
    ○因而於97年7月9日簽立面額140萬7490元之本票1張予告訴
    人收執，有本票影本乙份在卷可參（見本院審理卷第62頁）
    ，被告乙○○同意負擔附表編號1至5所示支票之近半之債務
    後，陸續於97年8月25日、同年9月25日、同年10月25日返還
    告訴人共14萬3000元，有告訴人所提出之還款明細乙份附卷
    可憑（見偵查卷第13頁）；另告訴人於本院審理時陳稱，被
    告甲○○就本件債務已返還其22萬元，已如前述，顯見被告
    甲○○所持由被告乙○○所開立附表編號5所示之支票，於
    97年6月26日跳票後，被告二人並未有避不見面之情形，仍
    積極與告訴人商談如何返還債務，且被告乙○○已陸續還款
    14萬3000元、被告甲○○還款22萬元。若被告二人於以該等
    支票借款之時，即有詐騙告訴人之意，何以於該等支票跳票
    後，仍與告訴人協調如何還款，並且確實有陸續返還部分款
    項予告訴人？
４、雖被告乙○○返還告訴人14萬3000元後，因未依約定如期還
    款，而於97年11月11日另與告訴人約定，於97年11月30日前
    返還告訴人20萬元，並以其工廠內之2臺電腦車床擔保，有
    被告乙○○所書立之切結書乙份附卷可參（見偵查卷第14頁
    ）。依告訴人前開所述，其於97年11月30日前，曾去被告乙
    ○○的工廠，當時有兩臺CNC車床已經被搬走了等語，則被
    告乙○○與告訴人商談還款之事時，雖有部分車床機具已遭
    他人搬走，但工廠仍有繼續經營。被告乙○○雖事後未能如
    期還款，而與告訴人商定還款之約定，然事後仍未能依約履
    行，惟尚難據此即遽以推論被告乙○○開立如附表編號1至5
    所示之支票予被告甲○○持以向告訴人調現之初，即有意使
    該等支票不兌現，以詐欺告訴人之不法意圖。
５、至公訴人雖提出被告甲○○、及其所經營之臺灣歐利特科技
    股份有限公司之支票帳戶，於本案前均已拒絕往來，然告訴
    人於本院審理時已明確陳稱，其知道被告甲○○、及所經營
    之臺灣歐利特科技股份有限公司之支票帳戶均已拒絕往來，
    其所收的均是客票乙節，業已詳如前述，則告訴人於本件借
    款之時，即已知悉上情；被告乙○○所擔任之程鉦機械股份
    有限公司之支票帳戶，雖於90年7月20日遭通報拒絕往來，
    有法務部票據信用資訊連結作業查詢資料乙份在卷可參（見
    本院審理卷第47頁），然依該份查詢資料，所列之負責人共
    3人，分別為陳林秀鳳、乙○○、陳榮華，而被告乙○○於
    本院審理時陳稱，之前程鉦機械股份有限公司的負責人不是
    其等語（見本院99年3月25日審理筆錄，即本院審理卷第87
    頁背面）；另被告乙○○之支票帳戶，係於97年6月26日第
    一次跳票，於97年7月18日拒絕往來，有法務部票據信用資
    訊連結作業查詢資料乙份在卷可參（見偵查卷第52頁），而
    依告訴人前開所述，被告甲○○係於97年5月間、6月初，持
    附表編號1至5所示之支票向其調現，則於斯時，被告乙○○
    之支票帳戶尚未有跳票之情形。是上揭支票帳戶資料，尚無
    從證明被告甲○○於持如附表編號1至5所示之支票向告訴人
    借款時，被告二人確已呈無資力之情形，而據以為被告二人
    不利之認定。
(二)、就被告甲○○持案外人蔡春發所開立之如附表編號6所示之
    支票部分：
１、證人即告訴人於本院審理時結證稱：被告甲○○拿蔡春發所
    開立如附表編號6所示之支票向伊借款的時間，是在被告乙
    ○○的支票全部跳票以後的事，詳細時間伊忘記了。當時甲
    ○○說金額不是很大，借他週轉一下，所以伊才借給他，當
    時甲○○還是有經營他的工廠，甲○○當時說該張支票也是
    客票。蔡春發這張支票是被告甲○○單獨拿來借款，與被告
    乙○○沒有關係等語（見本院99年3月25日審理筆錄，即本
    院審理卷第84頁背面）；另被告甲○○在持附表編號6所示
    之支票向告訴人調現前，即陸續以持他人客票之方向，向告
    訴人借調款項乙情，亦已如上述，被告甲○○並非首次持他
    人支票向告訴人調現。
２、被告甲○○於本院審理時陳稱：蔡春發這張支票與被告乙○
    ○無關，當天簽該張書據（即偵查卷第39頁）時，乙○○剛
    好在場，才會找乙○○當見證人等語（見本院99年3月25日
    審理筆錄，即本院審理卷第86頁背面）；被告乙○○於本院
    審理時亦陳稱：伊之所以會在甲○○簽給簡福的書據擔任見
    證人，是因為簡福是伊的朋友，簽這張書據時伊在場等語（
    見本院99年3月25日審理筆錄，即本院審理卷第89頁正面）
    ，則依告訴人及被告甲○○前開所述，被告甲○○持附表編
    號6所示之案外人蔡春發所開立之該張支票向告訴人借款乙
    事，應與被告乙○○無涉。
３、證人蔡春發於偵查中結證稱：伊不認識被告甲○○，伊是把
    附表編號6所示之支票借給伊鄰居簡福等語（見偵查卷第32
    頁）；證人簡福於偵查中結證稱：伊曾向蔡春發借用附表編
    號6所示之支票給被告甲○○，當時甲○○說要拿票給別人
    ，會把6萬8500元還給伊。之後甲○○確實有將6萬8500元交
    給伊，伊也有將6萬8500元還給蔡春發，但是錢被蔡春發花
    掉了等語明確（見偵查卷第63頁），顯見被告甲○○係自證
    人簡福處取得附表編號6所示蔡春發之支票，其後有將該支
    票之票面金額6萬8500元交予證人簡福轉交給證人蔡春發，
    然因證人蔡春發並未將該筆款項如期存入支票帳戶，致使該
    支票跳票，並非被告甲○○持該蔡春發該張支票向告訴人調
    現之時，即知悉該支票不會兌現，而有詐騙告訴人該張票款
    之意。
(三)、按刑法第339條第1項詐欺取財罪之成立，係以意圖為自己或
    第三人不法之所有，以詐術使人將本人或第三人之物交付為
    要件；本院綜觀全部事證，認檢察官所舉之證據，尚不足以
    證明被告甲○○持被告乙○○所有如附表編號1至5所示之支
    票、持案外人蔡春發所有如附表編號6所示之支票向告訴人
    借款，確有對告訴人施用任何詐術之行為，或有無為自己不
    法所有之意圖，是被告二人之行為，尚不該當於上揭刑法第
    339條第1項詐欺取財罪之構成要件，是依前揭判例意旨，應
    為有利於被告二人之認定，更不必有何有利之證據。此外，
    復查無其他積極證據足資證明被告二人有何詐欺取財之犯行
    ，被告二人本案被訴詐欺取財之犯罪不能證明，應均諭知無
    罪之判決。
據上論斷，應依刑事訴訟法第301條第1項前段，判決如主文。
中    華    民    國    99    年    4     月    16    日
                        臺灣臺中地方法院刑事第十六庭
                            審判長法  官  巫淑芳
                                  法  官  戴嘉慧
                                  法  官  劉麗瑛
以上正本證明與原本無異。
如不服本判決應於收受判決後10日內向本院提出上訴書狀，並應
敘述具體理由；其未敘述上訴理由者，應於上訴期間屆滿後20日
內向本院補提理由書（均須按他造當事人之人數附繕本）「切勿
逕送上級法院」。
                                 書記官  王玟
中    華    民    國    99    年    4    月    16    日
【附表】
附表：
┌─┬───┬────┬───┬────┬────┬─────┐
│編│發票人│ 付款人 │背書人│  票號  │發票日期│ 票面金額 │
│號│      │        │      │        │        │  （元）  │
├─┼───┼────┼───┼────┼────┼─────┤
│1 │乙○○│臺中商業│甲○○│0000-000│97.7.31 │36萬5,980 │
│  │      │銀行內新│      │        │        │          │
│  │      │分行    │      │        │        │          │
├─┼───┼────┼───┼────┼────┼─────┤
│2 │同上  │同上    │同上  │0000-000│97.8.29 │30萬8,760 │
├─┼───┼────┼───┼────┼────┼─────┤
│3 │同上  │同上    │同上  │0000-000│97.9.23 │25萬3,180 │
├─┼───┼────┼───┼────┼────┼─────┤
│4 │同上  │同上    │同上  │0000-000│97.7.25 │28萬7,600 │
├─┼───┼────┼───┼────┼────┼─────┤
│5 │同上  │同上    │同上  │0000-000│97.6.26 │19萬2,170 │
├─┼───┼────┼───┼────┼────┼─────┤
│6 │蔡春發│臺中縣大│同上  │0000000 │97.12.10│6 萬8,500 │
│  │      │里市農會│      │        │        │          │
└─┴───┴────┴───┴────┴────┴─────┘

司法院資訊處製作；財團法人民間司法改革基金會備份。
